【裁判字號】    98,簡上,709
【裁判日期】    990312
【裁判案由】    讓售國有土地
【裁判全文】
臺灣臺北地方法院民事判決             98年度簡上字第709號
上  訴  人  丙○○
被  上訴人  財政部國有財產局臺灣北區辦事處
法定代理人  乙○○
訴訟代理人  龔維智律師
複  代理人  甲○○
上列當事人間請求讓售國有土地事件，上訴人對於中華民國98年
11月4日本院臺北簡易庭98年度北簡字28971號第一審判決提起上
訴，並為訴之追加，本院於99年1月27日言詞辯論終結，判決如
下:
    主      文
上訴駁回。
追加之訴駁回。
第二審訴訟費用由上訴人負擔。
    事實及理由
壹、程序方面：
    按訴狀送達後，原告不得將原訴變更或追加他訴，但請求之
    基礎事實同一者或擴張或減縮應受判決事項之聲明者，不在
    此限；對於簡易程序之第一審裁判，得上訴或抗告於管轄之
    地方法院，其審判以合議行之；第1項之上訴及抗告程序，
    準用第434條第1項、第434條之1及第3編第1章、第4編之規
    定；訴之變更或追加，非經他造同意，不得為之，但第255
    條第1項第2款至第6款之情形，不在此限，民事訴訟法第255
    條第1項第2、3款、第436條之1第1項、第3項、第446條第1
    項定有明文。查上訴人於民國98年12月18日追加訴之聲明為
    ：請求被上訴人同意上訴人登記為臺北市○○區○○段1小
    段206地號土地之地上權人。上訴人此項追加之訴與上訴部
    分之基礎事實不同，被上訴人亦表示不同意，則其訴之追加
    於法尚有未合，應予駁回，合先敘明。
貳、實體方面：
一、上訴人上訴主張：
  (一)臺北市中山區○○○段206地號面積216平方公尺土地（以下
    簡稱「系爭土地」）為國有非公用不動產，由財政部國有財
    產局管理。系爭土地上建有上訴人所有門牌號碼臺北市中山
    區○○○路85巷53號房屋（原門牌號碼：臺北市中山區○○
    ○路○段83巷43號，以下簡稱「系爭房屋」）。按國有財產
    法第52條之2前段規定：「非公用財產類之不動產，於35 年
    12月31日以前已供建築、居住使用至今者，其直接使用人得
    於104年1月31日前，檢具有關證明文件，向財政部國有財產
    局或所屬分支機構申請讓售」。系爭房屋既於35年12月31
    日前已供建築使用，上訴人自得依國有財產法第52條之2申
    請被上訴人讓售系爭土地，但被上訴人於97年7月14日以台
    財產處字第0974001900號書函拒絕上訴人之請求。為此上訴
    人起訴請求被上訴人讓售系爭土地。
  (二)原審判決固認上訴人無法證明系爭房屋於35年12月31日前已
    供建築使用，惟依國有財產局臺財產局管字第0984001914
    號令新修審查國有財產法第52條之2讓售案件補充規定第4條
    第7項：「35年初次設籍登記申請書」未載門牌，但其所載
    之設籍成員與所附「36年以後之總歸戶舊戶籍登記簿謄本」
    記載相同，兩者有得以相互勾稽之處，得以證明系爭建物係
    於35年12月31日前所建造。系爭建物事實上於日據時代即已
    存在，並供人居住使用，此亦有臺北市中山區戶政事務所96
    年10月15日北市中戶二字第09631283900號函及98年5月6日
    北市中戶二字第09830622600號函各1件在卷可參。上訴人自
    得請求被上訴人讓售系爭土地等語。
二、被上訴人則以：
  (一)系爭土地上原有被上訴人經管之354建號、門牌號碼為臺北
    市○○○路85巷53號、長安東路1段53巷3號之國有房屋，但
    被上訴人已於92年間將該房屋報廢拆除，並於94年3月17日
    辦理建物滅失登記在案。上訴人雖於97年5月26日檢具臺北
    市○○○路85巷53號房屋門牌相關資料向被上訴人申請依國
    有財產法第52之2條規定承購系爭土地。然查，「臺北市○
    ○○路85巷53號」之門牌號碼既為建物滅失登記前被上訴人
    經管之354建號國有房屋之建物門牌，則「臺北市○○○路
    85巷53號」門牌號碼所表彰者，即為被上訴人原經管但已報
    廢拆除之國有房屋。上訴人執國有房屋門牌相關資料申請承
    購系爭土地，經被上訴人審核後，認定不足作為使用國有土
    地之證明，與國有財產法第52之2條之讓售規定不符，被上
    訴人乃於97年7月14日以台財產北處字第0974001900號函註
    銷上訴人之申購案。
  (二)按行政機關代表國庫出售或出租公有財產，並非行使公權力
    對外發生法律上效果之單方行政行為，即非行政處分，而屬
    私法上契約行為（司法院大法官會議解釋第448號可資參照
    ）。復按國有財產法係就國有財產之管理、使用、處分作一
    整合規定，僅為方便國有財產局在管理國有財產時，有可遵
    循之法令，法令本身並未含有任何特殊規範目的，亦非執行
    某一國家既定政策而制訂之特別法規，其規範性質並不具有
    強制意味。國有財產法第52之2條規定：「非公用財產類之
    不動產，於35年12月31日以前已供建築、居住使用至今者，
    其直接使用人得於104年1月31日前，檢具有關證明文件，向
    財政部國有財產局或所屬分支機構申請讓售」，是以符合「
    非公用財產類之不動產，於35年12月31日以前已供建築、居
    住使用至今」及「直接使用人」之要件者，僅具有得於104
    年1月13日前向財政部國有財產局或所屬分支機構申請讓售
    之權利，並非規定國有財產局或所屬分支機構對於具備上開
    要件之申請人，均有讓售之義務。另辦理國有財產法第52
    條之2讓售案件注意事項，乃國有財產局為辦理國有財產法
    第52條之2讓售國有非公用不動產案件需要而訂定，該注意
    事項僅為申請承購所應具備之要件審查，如符合該規定，僅
    取得申購資格而已，非謂符合國有財產法第52之2條之情形
    ，被上訴人即負有締約義務。故上訴人是否得以申購或承租
    從而與被上訴人間締結私法契約，應有私法上契約自由原則
    之適用，應以被上訴人之決定為準，國有財產法第52之2條
    僅為被上訴人決定是否同意之參考，並未使被上訴人負有強
    制與他人締結契約之義務，該條文並非民法第71條所指之強
    制規定。是退萬步言，本件縱使上訴人符合國有財產法第52
    之2條讓售或出租之條件，被上訴人亦無與上訴人締約之義
    務等語，資為抗辯。
三、原審為上訴人敗訴之判決，經上訴提起上訴，於本院上訴聲
    明為：(一)原判決廢棄。(二)上開廢棄部分，請求上訴人讓售或
    出租臺北市○○區○○段1小段206地號土地共216平方公尺
    予上訴人。(三)請求被上訴人同意上訴人登記為臺北市○○區
    ○○段1小段206地號土地之地上權人。被上訴人則於本院答
    辯聲明為：(一)駁回上訴。(二)第一、二審訴訟費用由上訴人負
    擔。
四、兩造不爭執之事項：
  (一)系爭土地為中華民國所有之非公用財產類不動產，並由財政
    部國有財產局管理。
  (二)系爭土地上建有系爭建物。
  (三)上訴人於97年5月26日向被上訴人申請承購系爭土地，經被
    上訴人於97年7月14日以台財產北處字第0974001900號函拒
    絕。
五、本院得心證之理由：
    本件上訴人主張其得依國有財產法第52條之2申請國有財產
    局讓售系爭土地，被上訴人則否認之，並以前詞置辯。是本
    件兩造爭執之處厥為：上訴人依國有財產法第52條之2請求
    被上訴人讓售系爭土地，有無理由？茲審酌如下：
    按國有財產法第52條之2規定：「非公用財產類之不動產，
    於35年12 月31日以前已供建築、居住使用至今者，其直接
    使用人得於104年1月13日前，檢具有關證明文件，向財政部
    國有財產局或所屬分支機構申請讓售。經核准者，其土地面
    積在500平方公尺以內部分，得按第1次公告土地現值計價」
    。是如申請人占有使用之不動產為「國有非公用不動產」，
    並符合「於35年12月31日以前已供建築、居住使用至今」及
    「直接使用人」等要件者，僅具有得於104年1月13日前檢具
    相關證明文件向財政部國有財產局或所屬分支機構申請讓售
    之權利，但非規定財政部國有財產局或所屬分支機構對於具
    備上開要件之申請人，必然有讓售之義務。佐以該條文於92
    年2月6日修正之立法理由已明示：「民眾欲申請讓售，卻常
    因土地變更程式曠日費時或根本不知有此法律存在，致使無
    法行使該項權益。爰提案修正延長期間至104年1月13日前，
    以確保民眾原有權益。至申請核准與否，主管機關仍保有決
    定之權利，自不待言」，益徵上開規定僅係賦予符合特定條
    件之人民，得以據之向國有財產局或所屬分支機構申請讓售
    土地，惟國有財產局或所屬分支機構於受理申請後，仍有決
    定讓售與否之權利，並非一具備要件即有承諾讓售之義務。
    故本件上訴人雖主張其具備國有財產法第52條之2支要件，
    得以向被上訴人申請讓售系爭土地，但讓售與否，被上訴人
    仍有可決之權，且此為行政裁量之一部分，應由被上訴人內
    部就申請人是否符合法令要件並考量國家整體利益審查後，
    為妥適之決定，並非上訴人一經申請，被上訴人即需同意讓
    售，且被上訴人是否同意讓售，亦不宜有過當之限制，以免
    侵害行政裁量權限。又辦理國有財產法第52條之2讓售案件
    注意事項及審查國有財產法第52條之2讓售案件補充規定，
    僅為申請人所應具備之要件審查規定，縱使符合該等規定，
    亦僅取得申請承購之資格而已，並非一旦符合申請資格，被
    上訴人即有讓售義務。準此，上訴人僅得申請被上訴人讓售
    系爭土地，但被上訴人仍有依國有財產法相關規定，對於申
    請讓售國有土地者具有審核及決定權。縱認上訴人符合讓售
    之相關規定，被上訴人仍得通盤考量，並無必須承諾讓售之
    義務，司法權亦無介入其選擇空間，強令被上訴人為讓售之
    權限。是上訴人主張其符合國有財產法第52條之2規定得以
    要求被上訴人讓售系爭土地云云，自非可採。
六、綜上所述，依據國有財產法第52條之2之規定，被上訴人並
    無必須讓售系爭土地之義務，則上訴人主張其該法規定之要
    件，申請被上訴人讓售系爭土地，被上訴人應予同意云云，
    即非有理。從而，上訴人請求被上訴人讓售系爭土地予上訴
    人，為無理由，應予駁回。是原審為上訴人敗訴之判決，並
    無不合。上訴意旨指摘原判決不當，求予廢棄改判，為無理
    由，應予駁回。
七、本件事證已臻明確，兩造其餘攻擊防禦方法及未經本院援用
    之證據，核與判決之結果不生影響，爰不予逐一論駁，併此
    敘明。
八、據上論結，本件上訴為無理由，依民事訴訟法第436條之1第
    3 項、第449條第1項、第78條，判決如主文。
中    華    民    國    99    年    3    月    12     日
                 刑事第二庭   審判長法  官   張松鈞
                                    法  官   李家慧
                                    法  官   郭顏毓
以上正本係照原本作成
本件不得上訴
中    華    民    國    99    年    3     月    15    日
                                    書記官   林政彬

司法院資訊處製作；財團法人民間司法改革基金會備份。
